臺灣苗栗地方法院民事判決
110年度簡上字第55號
上  訴  人  陳連雲  


兼訴訟代理  
人          黃燕貴  


被上訴人    朱志華  

上列當事人間請求確認通行權存在等事件，上訴人對於民國110
年8月10日本院苗栗簡易庭109年度苗簡字第68號第一審判決提起
上訴，本院於民國111年1月5日辯論終結，判決如下：
    主  文
上訴駁回。
第二審訴訟費用由上訴人陳連雲負擔3分之1、上訴人黃燕貴負擔
3分之2。
    事實及理由
一、被上訴人於原審主張略以：
（一）坐落苗栗縣○○鄉○○段00000地號土地（以下段別省略，並
      稱系爭土地）為被上訴人所有，為袋地，需通行相鄰之黃
      乾勝所有之727-1地號土地、上訴人黃燕貴等2人（下稱上
      訴人）共有727-3地號土地，及蕭錦松所有725地號土地始
      能對外聯絡至道路。被上訴人主張就如苗栗縣頭份地政事
      務所（下稱頭份地政）民國109年6月20日出具之土地複丈
      成果圖（下稱附圖二）所示通行路徑之土地有通行權存在
      ，上訴人等應容忍被上訴人於前揭通行範圍土地通行並不
      得為妨害被上訴人通行之行為。被上訴人對上訴人及蕭錦
      松之請求依據為民法第787條第1項所定之袋地通行權，且
      被上訴人所提為形成之訴而非確認之訴，若法院認有其他
      對鄰地損害較小之通行方案，亦請法院酌定。
（二）被上訴人於101年9月間基於種樹、造林、勞動身體、安度
      餘年之目的向訴外人即原地主邱健益（下稱邱健益）購買
      系爭土地，於種樹造林過程中，需使用貨車或大型車輛載
      運工具、苗木及肥料，聯外道路長度僅約500公尺，惟因
      為泥土路面經常打滑，基於安全考量，乃在其上鋪設水泥
      路面，嗣遭苗栗縣政府以未事先申請道路開墾整建為由開
      罰。被上訴人為免再度遭罰，遂與黃乾勝簽訂道路通行權
      同意書，欲向苗栗縣政府申請將聯外道路變更為林業用地
      農路，惟因未得全體上訴人及黃錦松同意而未果。上訴人
      雖主張被上訴人可另行開路，惟被上訴人先前已因鋪路被
      縣政府開罰，自不能再另行闢路通行。
（三）上訴人雖主張聯外道路是被上訴人自行開發，惟上訴人於
      購買系爭土地時，邱健益稱系爭土地之聯外道路已存在30
      年以上，黃乾勝於臺灣苗栗地方檢察署（下稱苗栗地檢）
      107年度偵字第4206號違反山坡地保育利用條例案件亦證
      述聯外道路於60多年前業已存在，且觀林務局農林航空測
      量所77年航空照相圖可證聯外道路存在之事實。
（四）並聲明：⑴確認被上訴人對上訴人所有727-3地號土地，如
      附圖一所示名稱B1、面積12平方公尺之土地有通行權存在
      。⑵上訴人不得在前項通行範圍內設置障礙物妨礙被上訴
      人通行。
二、上訴人於原審答辯略以：　　
（一）系爭土地距離產業道路僅2、3公尺，被上訴人僅需將系爭
      土地鄰接產業道路部分之山頭小坡挖掉，鋪設道路與產業
      道路接壤，即可對外通行，並無任何困難，毋庸通過727-
      3地號土地。且依苗栗縣政府109年3月2日府地用字第1090
      038798號函可知被上訴人未經許可不得鋪設水泥路面，否
      則即違反區域計畫法第15條第1項規定，故如准予被上訴
      人有通行權可鋪設水泥等，將違反相關法令，足證被上訴
      人主張並無可採。
（二）被上訴人自承其使用系爭土地之目的為種樹、造林、勞動
      身體、安度餘年，僅屬興趣類用途，無必要性可言，況系
      爭土地坐落苗栗縣境內，被上訴人居住於新竹縣竹北市，
      不可能經常至系爭土地勞動身體，且於101年買受系爭土
      地時，已明知土地現況並無路可通行，卻於102年擅自於
      上訴人土地上鋪設水泥，致上訴人遭質疑違法而涉及刑事
      罪嫌，有苗栗縣政府107年5月4日府農林字第1070085988
      號函可證，被上訴人違法使用上訴人土地在先，遭發覺後
      為進行補救，始向本院提起本件訴訟。
（三）並聲明：被上訴人之訴駁回。　
三、本件原審認被上訴人就其主張有理由，而判決被上訴人勝訴
    。上訴人不服提起上訴，並聲明：⑴原判決廢棄。⑵上開廢棄
    部分，被上訴人在第一審之訴駁回。被上訴人則聲明：上訴
    駁回。
四、上訴後兩造之主張：
（一）上訴人除引用原審之陳述外，並補稱略以：　　
　１、被上訴人係於101年間始自前地主透過買賣取得系爭土地，
      而系爭土地在82年間已在其上植樹造林，歷經多年已改變
      地貌，本無相關道路，此有101年度航照圖可稽。甚且於
      被上訴人為買賣進行測量時，因無道路且樹林茂密而無從
      測量，被上訴人早知上情，仍願意買受，本件之袋地應屬
      被上訴人任意行為所致，自不能主張通行權。又被上訴人
      主張通行之路線，是被上訴人在102年間自行雇工將地上
      樹木剷平，鋪設水泥地面，自行改變地貌，且會造成上訴
      人之土地產生畸零地而不利使用。
　２、被上訴人明知上情，竟在102至106年間未經上訴人同意 ,
      逕行雇工進行開發，始出現其所主張之聯外道路，其使用
      目的全基於不法行為，原審卻命遵循法令之上訴人應提供
      土地供被上訴人通行，實有違公平正義之目的。
　３、被上訴人所有之系爭土地可以以最短之距離，直接開挖接
      連現有產業道路，無需經過上訴人之土地，此由社團法人
      臺中市水土保持技師公會（下稱臺中市水保技師公會）鑑
      定報告第5-6頁提及減少使用727-3地號土地使用面積，對
      被上訴人的影響不大。然被上訴人於過去開路時卻故意開
      設在原本亦無連接產業道路之上訴人所有727-3地號土地
      上，顯係惡意侵害上訴人之權利，造成上訴人承受土地遭
      他人通行之損失，而不值得保護。又被上訴人在上訴人土
      地上鋪設水泥路面，致上訴人遭質疑違法而涉及刑事罪嫌
      ，有苗栗縣政府107年5月4日府農林字第1070085988號函
      可證，被上訴人違法使用上訴人土地在先，遭發覺後始提
      起本訴，是被上訴人通行上訴人土地有權利濫用及違反誠
      信原則。
（二）被上訴人除引用原審之陳述外，並補稱略以：
　１、原審判決之通行道路已是損害最少、最便宜，且通行之部
      分已經整平的道路。系爭土地通行最近的路就是現有這條
      道路，原來的路依上訴人叔叔口述，在我買系爭土地之前
      就已經存在，系爭土地原來的所有權人是上訴人另一位叔
      叔，他賣給我的前手，前手再賣給我，我絕對沒有權利濫
      用，是依照原路去整修，依法行使通行權。
　２、附圖一所示名稱B1南側只是雜木，沒有種植農作物，現況
      都是爬藤及竹子，且名稱B1是唯一的道路，從名稱A1、B1
      往北到產業道路都是陡降的斜坡，至少在60度以上。我買
      系爭土地時黃乾勝也參與交易，他說名稱C這條路在60年
      前就有了，前地主邱健益也是說早就有這條路。
五、兩造不爭執及爭執事項：
（一）兩造不爭執事項：
　１、系爭土地為被上訴人所有，727-3地號土地為上訴人黃燕貴
      、陳連雲共有，應有部分比例分別為3分之2及3分之1；前
      開土地使用分區均為山坡地保育區，使用地類別均為林業
      用地。
　２、系爭土地與727-3、725地號土地相鄰，725地號土地上有產
      業道路，系爭土地對外通行必須使用725地號土地上之產
      業道路，惟系爭土地並未鄰接產業道路。
（二）兩造爭執事項：
　１、被上訴人得否依民法第787條第1項規定通行727-3地號土地
      ？若可通行，應以何通行方案對周圍地之損害最少？
　２、被上訴人請求上訴人不得在前開通行範圍內設置障礙物妨
      礙被上訴人通行，有無理由？
六、得心證之理由：
（一）被上訴人主張系爭土地為其所有，727-3地號土地為上訴
      人所共有，土地使用分區均為山坡地保育區，使用地類別
      均為林業用地。又系爭土地與727-3、725地號土地相鄰，
      725地號土地上有產業道路，系爭土地對外通行必須使用7
      25地號土地上之產業道路，惟系爭土地並未鄰接產業道路
      ，有道路示意圖、空照圖、地籍圖謄本、土地登記第一類
      謄本、頭份地政土地複丈成果圖（見原審卷一第25、27、
      49、53、71、219、221頁）。並為上訴人所不爭執，堪信
      被上訴人此部分之主張為真實。
（二）被上訴人得否依民法第787條第1項規定通行727-3地號土
      地？若可通行，應以何通行方案對周圍地之損害最少？　
　１、按土地因與公路無適宜之聯絡，致不能為通常使用時，除
      因土地所有人之任意行為所生者外，土地所有人得通行周
      圍地以至公路。前項情形，有通行權人應於通行必要之範
      圍內，擇其周圍地損害最少之處所及方法為之，民法第78
      7 條第1項、第2項前段分別定有明文。核其主要目的，不
      僅專為調和個人所有之利害關係，且在充分發揮袋地之經
      濟效用，以促進物盡其用之社會整體利益，從而明定周圍
      地所有人負有容忍通行之義務。所謂通行必要範圍內，周
      圍地損害最少之處所及方法，應依社會通常之觀念，就附
      近周圍地之土地性質、地理狀況，相鄰土地所有人及利用
      人之利害得失，斟酌判斷之（最高法院98年度台上字第18
      42號判決意旨參照）。又袋地通行權，非以袋地與公路有
      聯絡為已足，尚須使其能為通常之使用。而是否為通常使
      用所必要，除須斟酌土地之位置、地勢及面積外，尚應考
      量其用途（最高法院87年度台上字第2247號判決意旨可資
      參照）。
　２、上訴人雖以被上訴人可以從系爭土地通往產業道路，故非
      袋地，且其購買系爭土地時，已知系爭土地上無道路且樹
      林茂密，如為袋地，亦屬被上訴人任意行為所致，不能通
      行上訴人之土地等語置辯。惟查，系爭土地並未鄰接725
      地號土地上之產業道路，有空照圖、航照套繪圖及頭份地
      政複丈成果圖在卷可按（見原審卷一第27、219、221頁）
      。此外，並為上訴人於原審所不爭執（見原審卷二第85頁
      不爭執事項㈢）。且上訴人於本院亦陳稱：系爭土地與其
      所有之727-3地號土地本來就沒有路，沒有聯外道路可供
      通行等語（見本院卷第83、84頁）。足認系爭土地並未鄰
      接725地號土地上之產業道路，且系爭土地之地形及725地
      號土地上之產業道路，亦非被上訴人所改變，系爭土地自
      為袋地。系爭土地既為袋地，對外並無適宜聯絡，且其成
      為袋地並非因被上訴人之任意行為所致，依法自得通行周
      圍地以至公路。是上訴人前揭所辯，即無可採。
　３、上訴人以被上訴人主張通行之路線，會造成上訴人之土地
      產生畸零地而不利使用等語置辯。惟由被上訴人主張通行
      之附圖一、二通行路線觀之，雖會造成上訴人之土地有一
      小部分成為畸零地，然成為畸零地部分本來就是三角形，
      且現況是其上種植雜木及有一些管路，有現場照片在卷可
      按（見原審卷一第204、205頁）。上訴人亦自承造成之畸
      零地部分本來是種樹之用等語（見本院卷第84頁）。是被
      上訴人主張之通行路線縱會造成上訴人之土地有一小部分
      成為畸零地，然上訴人就造成之畸零地僅係種植樹木使用
      ，且目前已種植樹木，並無造成其不利使用之情形。則其
      前開所辯，亦無可採。
　４、上訴人再以被上訴人可以在系爭土地以最短之距離，直接
      開挖接連現有產業道路，無需經過上訴人之土地等語置辯
      。惟查：
　　⑴民法第787條第1項所定之通行權，其主要目的，不僅專為
      調和個人所有之利害關係，且在充分發揮袋地之經濟效用
      ，以促進物盡其用之社會整體利益（最高法院75年台上字
      第947號判決意旨參照）。故要求土地所有人排除在自有
      土地上之通行困難，仍應符合比例原則，以免反而有害於
      社會整體利益，且亦應考量通行路徑之安全性。
　　⑵原審囑託臺中市水保技師公會鑑定結果：㈠若將原有私有道
      路往南側偏移約5公尺之位置，使其私設道路完全由727-3
      地號之最南側三角端與部分725地號出入。則727-3地號土
      地之面積，由26平方公尺減為10.5平方公尺，減少使用15
      .5平方公尺，而725地號土地面積，則由20平方公尺約略
      增加為20.2平方公尺，但此方案須挖填土方各122立方公
      尺，與設立擋土牆18平方公尺，總工程經費為新臺幣（下
      同）528,400元；㈡若將原有之私有道路往南側偏移13公尺
      之位置，完全避開727-3地號土地，而由725地號土地出入
      。則使用725地號土地之面積將由20平方公尺增加為24.4
      平方公尺，且須挖填土方各215立方公尺，與設立擋土牆
      分別14及20平方公尺，工程費用高達2,703,000元；㈢鑑定
      結論：依據上開2方案之結論，被上訴人無法自行在其所
      有之系爭土地上設置道路，因系爭土地與產業道路間之坡
      度落差，考量現況、經費與實際執行難易程度與維護坡地
      安全觀點，建議以原通行方式較適合做為本件道路之通行
      方案，有臺中市水保技師公會鑑定報告書在卷可憑（見外
      放鑑定報告書第5-5至5-7、5-14至5-16、6-1、6-3、6-4
      頁）。再系爭土地與727-3地號土地位置偏僻，土地公告
      現值每平方公尺均僅有390元，有土地登記第一類謄本在
      卷可稽（見原審卷一第53、71頁），土地價值不高，若依
      頭份地政110年5月19日出具之複丈成果圖（下稱附圖一）
      通行方案，使用727-3地號土地之面積僅為12平方公尺，
      以公告現值計算經濟損失僅有4,680元，若採系爭鑑定報
      告之上開方案，分別往南偏移約5公尺或13公尺之替代方
      案，需多支出528,400元或2,703,000元之工程費用，顯不
      符比例原則。況上訴人如認有損失，仍可向被上訴人請求
      償金以填補不能利用土地之損失。足認上訴人要求被上訴
      人於系爭土地內自行克服高度落差，另行直接開挖闢路接
      連現有產業道路，並非可行。
　　⑶綜上所述，上訴人前開所辯，並無可採。
　５、再當事人主張有利於己之事實者，就其事實有舉證之責任
      ，民事訴訟法第277條前段定有明文。上訴人抗辯被上訴
      人得通行之路徑應以3公尺寬為限（見原審卷一第313 頁
      ），被上訴人雖主張需要大型車、怪手或水泥車進入系爭
      土地，所以入口處跟轉彎處需要4公尺，因為要有迴轉半
      徑空間（見原審卷二第105頁）。惟並未提出具體之擬通
      行車輛長度、寬度、高度之資料，及說明何以需要該等車
      輛通行進入系爭土地，故其上開主張尚非可採。本件入口
      處應以3公尺寬之路徑，即可供被上訴人通行，附圖二方
      案入口處之寬度超過3公尺寬，並非可採，而應以附圖一
      之方案可採。
  ６、揆諸前揭說明，附圖一方案，應即為對周圍地侵害最少之
      方案，則被上訴人請求確認其就附圖一名稱B1之土地有通
      行權存在，自有理由，應予准許，逾此部分之請求，即屬
      無據。
  ７、至被上訴人開闢通行路徑，有無取得苗栗縣政府許可，有
      無違反區域計畫法或其他行政法規之規定，因行政法規係
      基於其他行政管制之目的所訂定，與民法通行權規定係在
      調和土地所有人與鄰地所有人間之利害關係，促進物盡其
      用之社會整體經濟利益之立法目的不同。被上訴人開發土
      地縱有違反其他行政法規規定，亦與其得否依民法第787
      條第1項規定主張袋地通行權通行鄰地無涉，被上訴人能
      否主張袋地通行權僅應依民法第787條第1項規定為判斷，
      上訴人抗辯被上訴人違反行政法規故不得主張通行權，並
      無可採。惟被上訴人對上訴人所有之土地雖有通行權存在
      ，已如前述，然被上訴人仍應依其他行政法規之規定事先
      提出申請，取得各該主管機關之許可後，方得修繕道路，
      以免衍生相關行政、刑事責任，併予敘明。
　８、再上訴人以被上訴人故意開設在原本無連接產業道路之上
      訴人土地，顯係惡意侵害上訴人之權利，不值得保護。被
      上訴人違法使用上訴人土地在先，遭發覺後始提起本訴，
      其通行上訴人土地有權利濫用及違反誠信原則等語置辯。
　　　惟查：
　　⑴權利之行使，不得違反公共利益，或以損害他人為主要目
      的。行使權利，履行義務，應依誠實及信用方法，民法第
      148條固有明文。惟所指權利濫用之禁止，係規定行使權
      利，不得以損害他人為主要目的，若當事人行使權利，雖
      足使他人喪失利益，而苟非以損害他人為主要目的，即不
      在該條所定範圍之內（最高法院45年台上字第105 號判決
      意旨參照）。再行使權利，應依誠實及信用方法。權利人
      在相當期間內不行使其權利，依特別情事足使義務人正當
      信賴權利人已不欲其履行義務，甚至以此信賴作為自己行
      為之基礎，而應對其加以保護，依一般社會通念，權利人
      行使權利乃有違誠信原則者，應認其權利失效，不得行使
      （最高法院102年度台上字第1766號判決意旨參照）。
　　⑵被上訴人雖於系爭通行道路鋪設水泥路面。然證人邱健益
      於刑事偵查中證稱：我是系爭土地之前所有權人，系爭土
      地與727-3地號土地有一條互通馬路，該馬路本來就很大
      ，我要來作證前還有回去看，發現被上訴人並沒有拓寬，
      只有鋪設水泥路面，且鋪設時有經過上訴人叔叔黃乾勝的
      同意等語。證人黃乾勝於刑事偵查中證稱：我記得系爭土
      地與727-3地號土地本來就有一條便道，在我10幾歲時就
      有．現在我都80幾歲了，我當時有同意被上訴人經過上開
      道路等語，有苗栗地檢107年度偵字第4206號不起訴處分
      書在卷可按（見原審卷一第116頁）。顯見被上訴人雖有
      在系爭通行道路鋪設水泥路面，然並未逾越原來路面之寬
      度。又被上訴人之鋪設系爭通行道路水泥路面之行為，當
      不致令他人認為係不欲行使通行權，是被上訴人縱於鋪設
      系爭通行道路水泥路面後，再提起本訴，亦無違誠信原則
      。
　　⑶被上訴人依民法第787條第1項規定主張法定通行權，乃係
      依法律之規定而為行使，且其目的在使系爭土地能對外通
      行，而非意在損害上訴人之權利，為權利之正當行使。雖
      被上訴人行使上開通行權，足使上訴人之土地喪失隨意使
      用之利益，然被上訴人並非以損害上訴人為主要目的，即
      不在民法第148條所定範圍之內，而無權利濫用情事。
　　⑷綜上所述，上訴人前開所辯，亦無所據。　
（三）被上訴人請求上訴人不得在前開通行範圍內設置障礙物妨
      礙被上訴人通行，有無理由？　　　　
　　　查系爭土地如附圖一所示名稱B1部分之區域現已為道路，
      並經本院認被上訴人有通行權存在，已如前述。被上訴人
      通行時，既有車輛通行之必要，為維持通行之目的，被上
      訴人請求上訴人不得於上開通行範圍內設置障礙物妨礙其
      通行，亦有理由，而應予准許。
七、綜上所述，被上訴人依民法第787條第1項規定，請求⑴確認
    被上訴人對上訴人所有727-3地號土地，如附圖一複丈成果
    圖名稱B1所示，面積12平方公尺之土地有通行權存在。⑵上
    訴人不得在前項通行範圍內設置障礙物妨礙被上訴人通行，
    均為有理由，應予准許。原審為上訴人敗訴之判決，核無違
    誤，上訴意旨乃指摘原判決不當求予廢棄改判，為無理由，
    應予駁回。
八、本件事證已臻明確，兩造其餘攻擊、防禦方法及所提出之各
    項證據資料，經核與判決結果不生影響，爰不逐一論述，附
    此敘明。
據上論結，本件上訴為無理由，依民事訴訟法第436條之1第3項
、第449條第1項、第78條、第85條第1項但書，判決如主文。
中　　華　　民　　國　　111 　年　　 1　　月　　19　　日
                  民事第二庭  審判長法  官　曾明玉
                                    法　官　黃怡玲
　　　　　　　　　　　　            法  官　陳秋錦
以上正本係照原本作成。
本判決不得上訴。
                                    書記官　張智揚
中　　華　　民　　國　　111 　年　　 1　　月　　19　　日